臺灣高等法院刑事判決　　　　　　　　　　　　　　九十年度上訴字第三九一七號
　　上　訴　人　臺灣臺北地方法院檢察署檢察官
　　被　　　告　甲○○
右上訴人因被告強盜案件，不服臺灣臺北地方法院八十九年度訴更（一）字第一二號
，中華民國九十年九月二十七日第一審判決（起訴案號：臺灣臺北地方法院檢察署八
十八年度偵字第一四四二三號），提起上訴，本院判決如左：
    主  文
上訴駁回。
    理  由
一、公訴意旨略以：被告甲○○意圖為自己不法之所有，於民國八十七年十月六日十
    三時三十分許，在臺北市○○區○○路一二五巷十三號頂好超市內，竊取高梁酒
    六瓶及白蘭氏燕窩一瓶，並於得手後離開該超市之後為超市人員乙○○發現，乙
    ○○隨即呼喊制止被告離去，被告卻為防護竊得之贓物，為脫免逮捕，竟出手毆
    打乙○○，以此強暴行為阻止乙○○索回上揭物品，因認被告涉有刑法第三百二
    十九條準強盜罪嫌等語。
二、原判決以：
（一）按案件曾經判決確定者，應諭知免訴之判決，刑事訴訟法第三百零二條第一款
      定有明文。又訴訟上所謂一事不再理之原則，關於實質上一罪或裁判上一罪，
      亦均有其適用，最高法院六十年台非字第七七號著有判例。
（二）經查：訊之被告坦承有竊取行為，核與證人乙○○即超市人員於警訊、偵訊及
      原審審理時指訴相符，並有贓物認領保管收據附卷可稽，被告此部分任意性自
      白與事實相符。惟被告堅詞否認有防護贓物、脫免逮捕出手毆打乙○○之強暴
      行為，而證人乙○○即超市人員於原審訊問時到庭證稱：當時我在打收銀機，
      請他打開背包，他一直抖，往外跑，我追到外面路口抓到他的手，他掙扎要走
      ，掙扎中他的手不知如何打到我的臉頰一下，我沒有受傷，只痛一下，沒有打
      第二下；我就追到他，我拉他一隻手，至於是那隻手我印象模糊，他右手拿著
      包包不放，用左手手肘往後要扯掉我抓住他的手，我用兩隻手抓；（法官問：
      他手肘往後時有無很用力？）還好，不會很用力，他身高比我高一點，他一扯
      手打到我的臉頰，他可能不是故意要打我，應該是做錯事緊張被我捉住要逃離
      現場，他只有打那一下等語（見原審八十八年九月二十七日、九十年五月三日
      訊問筆錄）。按刑法第三百二十九條準強盜罪之成立，必須以行為人為脫免逮
      捕、防護贓物，有當場施強暴、脅迫之行為始足當之，而所謂強暴、脅迫手段
      ，必須足以壓抑被害人抗拒，使其喪失意思自由之意，最高法院三十年上字第
      三○二三號判例意旨可供參酌，易言之，所謂強暴、脅迫仍須以一定形式之暴
      力行為為必要，倘僅係消極掙脫行為，並無積極攻擊行為，尚不得率以準強盜
      罪論處。則被告於證人乙○○發覺行竊時，已害怕得全身發抖，及至被抓到手
      時，掙扎想要逃走中，無意間碰到乙○○臉頰一下，被告僅係消極為掙脫行為
      ，並無積極攻擊行為及故意施暴之意，從而，被告辯稱無出手毆打乙○○之強
      暴行為，自可採信。至於被告及證人乙○○於警訊時均陳述被告有抵抗，二人
      有發生「肢體衝撞」、「肢體衝突」等語，因當時警訊時未錄音、錄影一節，
      有臺北市政府警察局萬華分局函一紙及證人陳河山即當日製作筆錄之警員到庭
      證述屬實（見本院九十年九月十三日訊問筆錄）在卷可稽，是無從得知當日警
      訊時被告及證人如何陳述，惟被告係於八十五年由緬甸來臺，雖於八十七年本
      案發生時已居住在臺灣二年，然觀之其於原審九十年訊問時仍帶有口音，且須
      放慢速度訊問始能知悉訊問內容，對較艱深之國語亦不易理解，則被告是否能
      於八十七年十月六日警訊中陳述「肢體衝撞」一詞，已有可疑，況被告於同日
      移送臺灣臺北地方法院檢察署檢察官訊問時即陳述「（檢察官問：你為何跑？
      ）我怕，所以跑」、「（檢察官問：有互毆？）我跑不動，他就抓住我，我未
      打他」等語，至原審審理中亦一再否認有加暴於乙○○；證人陳河山於原審訊
      問時證稱「在作筆錄時被告有說他和店長有拉扯，意思應該是他要跑，店長抓
      住他不讓他跑」、「印象中有講到肢體衝撞，被害人與被告都沒有受傷，印象
      中沒有詳細描述如何拉扯及肢體衝撞」等詞，證人乙○○亦證述「（法官問：
      為何之前有說有衝撞扭打？）我所謂的衝撞是因為我追到他抓到他的手有碰到
      他的身體，他有跌倒，我也不曉得他為何跌倒，．．我和他應該不能算扭打，
      我只是抓他手．．．我和被告沒有肢體衝突，只是抓他時碰到他的身體」等語
      （見偵查卷第十四頁反面；原審九十年五月三日、九十年九月十三日訊問筆錄
      ），足見縱使被告於警訊時確有陳稱其有抵抗，二人有肢體衝撞，然依證人乙
      ○○及被告陳述之意，亦非指被告有施強暴於證人之行為。此外，復查無其他
      積極證據足證被告有何加暴脫免逮捕或防護贓物之情事，從而，被告竊取高梁
      酒六瓶及白蘭氏燕窩一瓶，核僅係犯刑法第三百二十條第一項之竊盜罪，公訴
      人主張被告涉犯刑法第三百二十九條準強盜罪即有末洽。
（三）又被告於八十七年七月二十九日起至八十七年十月三十一日止因連續犯竊盜罪
      ，經臺灣板橋地方法院判處有期徒刑一年二月，刑前強制工作，於八十八年三
      月十五日判決確定，現強制工作執行中，有該院八十七年度易字第四九九三號
      判決書及臺灣高等法院檢察署刑案紀錄簡覆表在卷可稽，經查該判決書所載，
      被告均係在便利商店偷竊，其連續犯罪之手段與本件公訴人所指之事實相仿，
      本件被告犯罪之時間又在該判決所指之期間內，所犯又同係竊盜罪，本件顯與
      該判決所指之事實，有連續犯裁判上一罪之關係，為該判決效力所及。原審因
      而諭知免訴判決，經核並無違誤。
三、公訴人上訴以：被告原審辯護人於原審法院辯護時指稱：被告曾向其坦承「因一
    時慌亂，推開被拉住的手」；而被告嗣於九十年七月二十六日訊問時亦自承：「
    告訴人先抓到我衣領，面前又有一個人來，然後我轉身面對抓我的人，我轉身以
    後，我的手碰那個人的頸部附近，我是先跌倒才被抓到，起來以後才轉身，然後
    碰到那個人」，核與告訴人指訴情節大致相符，足見案發時被告從告訴人經營商
    店內竊取高梁酒六瓶及白蘭氏燕窩一瓶得手後欲離去時，為告訴人發覺並制止，
    被告即往外跑，告訴人沿途追並高聲喊叫，好不容易逮到被告後，被告為脫免而
    與告訴人發生扭打，嗣仍為告訴人制服，適警前來始移送偵辦。而依此事實，被
    告之行為自與刑法第三百二十九條規定之準強盜罪相當。至於被告辯稱僅是無意
    碰觸告訴人臉部，顯違常情，為卸責之詞，不足採信。原審認事採證，自非妥適
    。
四、按告訴人指訴，係以使被告受刑事追訴為目的，是其所指訴，仍應調查其他證據
    ，足認與事實相符，始得據為被告有罪判決之依據。經查：
（一）告訴人乙○○於警訊中指稱：「因甲○○強制拿走六瓶高梁酒及一瓶白蘭氏冰
      糖燕窩不付帳，且又跑給我追，並且抵抗與我發生肢體衝突，至西藏路一二一
      巷雙和街口，幸遇上警立即將之逮捕。．．．我對甲○○拿東西不付帳，且又
      打我，堅持提出告訴。」（見八十七年度偵字第二○八七三號卷第六頁背面）
      及至偵查中證稱（以證人身分應訊）：「八十七年十月六日下午一點三十分，
      我有與甲○○扭打，因他結帳時拿了裝保齡球袋子僅就啤酒結帳，我要求查一
      下袋子，他不願意讓我拿回東西，故與我扭打。」（見八十八年度偵字第一四
      四二三號卷第一二頁背面）迨至原審證稱：「我請甲○○打開包包，他一直抖
      ，往外跑，我追出，有扭打，到路口抓到他的手，他掙扎要走，這時警員來了
      。
      ．．．他要走，掙扎中動作激烈，打到我臉頰，我沒有受傷，只痛一下，他沒
      有打第二下。他打到我之後，手仍未放開。扭打有倒在地上。」（見原審八十
      八年度訴字第一二六八號卷第一八頁）惟告訴人於原審更(一)審調查時已改稱：
      「我就追到他，我拉他一隻手，至於是那隻手我印象模糊，他右手拿著包包不
      放，用左手手肘往後要扯掉我抓住他的手，我用兩隻手抓。他手肘往後時，不
      會很用力，他身高比我高一點，他一扯手打到我的臉頰，他可能不是故意要打
      我，應該是做錯事緊張被我捉住要逃離現場，他只有打那一下。」（見原審八
      十九年度訴更(一)字第一二號卷第三五頁）告訴人就被告逃跑時是否曾故意出手
      毆打，先後不一，已有瑕疵。且告訴人復未受有任何傷勢，亦無證據足認告訴
      人於警訊、偵查及原審指訴被告有出手毆打，確與事實相符。
（二）雖被告於八十七年十月六日警訊中供稱：「我強行帶走東西，被店長追趕至西
      藏路一二五巷、雙和路，我抵抗，並發生肢體衝撞跌倒在地，被巡邏警察當場
      查獲逮捕。」（見八十七年度偵字第二○八七三號卷第五頁背面）然被告於同
      日移送臺灣臺北地方法院檢察署訊問時，已堅決否認有毆打告訴人之事。而證
      人即製作被告警訊筆錄之警員陳河山於原審調查時證稱：「我在作被告筆錄時
      ，被告有說他和店長有拉扯，意思應該是他要跑，店長抓住他不讓他跑。印象
      中有講到肢體衝撞，被害人與被告都沒有受傷，印象中沒有詳細描述如何拉扯
      及肢體衝撞。．．．我印象中被告講話不流利，但是都聽得懂，也會表達，只
      是我們聽的比較吃力，我怕他看不懂字，所以請他的朋友來看筆錄，看有沒有
      記載錯誤，請他朋友簽名。筆錄的內容是照被告的意思寫出來。」（見原審八
      十九年度訴更(一)字第一二號卷第九九、一○三、一○四頁）依證人陳河山證言
      ，被告於製作警訊筆錄時，國語表達能力較差，警員聽來吃力，筆錄亦須由被
      告友人代為閱讀，則被告能否了解「肢體衝撞」之意義；及陳河山於警訊筆錄
      記載被告供稱「我抵抗，並發生肢體衝撞跌倒在地」，是否為被告本意，均有
      可疑。且陳河山亦稱被告供稱拉扯係指「被告要跑，店長抓住他不讓他跑」，
      並無坦承與告訴人發生拉扯扭打，自不得以被告於警訊中供稱：「我抵抗，並
      發生肢體衝撞跌倒在地」，據以認定被告有毆打告訴人。況告訴人於原審調查
      時亦稱：「我所謂的衝撞是因為我追到他抓到他的手有碰到他的身體，他有跌
      倒，我也不曉得他為何跌倒，．．我和他應該不能算扭打，我只是抓他手．．
      ．我和被告沒有肢體衝突，只是抓他時碰到他的身體，他沒有要傷我的意思。
      」（見原審八十九年度訴更(一)字第一二號卷第三五、三六頁）益見被告辯稱係
      為掙脫告訴人逮捕，不慎觸及告訴人身體，應堪採信。
（三）被告原審辯護人於八十九年二月二十九日原審審理時為被告辯護意旨係稱：「
      被告否認有為脫逃及防護贓物而毆打被害人之行為，而是因一時慌亂，推開被
      拉住的手。」（見原審八十八年度訴字第一二六八號卷第八五頁）並非公訴人
      指稱「被告曾向辯護人自承：因一時慌亂，推開被拉住的手」。而被告於九十
      年七月二十六日原審訴更(一)審調查時供稱：「告訴人先抓到我衣領，面前又有
      一個人來，然後我轉身面對抓我的人，我轉身以後，我的手碰那個人的頸部附
      近，我是先跌倒才被抓到，起來以後才轉身，然後碰到那個人。」（見原審八
      十九年度訴更(一)字第一二號卷第七○頁）亦係陳述當時為掙脫告訴人，不慎碰
      觸告訴人。公訴人據以指稱被告坦承有毆打告訴人，要屬無據。
（四）綜上所述，被告辯稱：當時係為掙脫告訴人逮捕，不慎觸及告訴人身體，應屬
      實情。而告訴人於警訊、偵查及原審指訴與被告發生扭打；及被告於警訊中供
      稱「與告訴人發生肢體衝撞」，均不足以認定被告有毆打告訴人之事實。公訴
      人上訴，猶指被告為脫免逮捕毆打告訴人，犯有準強盜罪行，為無理由，應予
      駁回，並不經言詞辯論為之。
據上論斷，應依刑事訴訟法第三百六十八條、第三百七十二條，判決如主文。
中      華      民      國      九十一     年     一     月     二      日
                              臺灣高等法院刑事第十四庭
審判長法  官  陳  祐  輔
                                        法  官  蔡  國  在
                                        法  官  陳  國  文
右正本證明與原本無異。
檢察官如不服本判決應於收受送達後十日內向本院提出上訴書狀，其未敘述上訴之理
由者並得於提起上訴後十日內向本院補提理由書（均須按他造當事人之人數附繕本）
。
                                        書記官  蔡  棟  樑
中      華      民      國    九十一    年      一      月      二      日
